Inventaris van het archief van het Kantongerecht te Gorinchem, 1950-1959
Nationaal Archief, Den Haag
De wettelijke regeling van de overeenkomst van koop en verkoop op afbetaling werd bij de wet van 23 april 1936 (Stbl. S 202) geregeld door de invoeging van de artikelen 1576-1576x in het Burgerlijk Wetboek, artikel 39 sub 4 in de Wet op de Rechterlijke Organisatie en de artikelen 125 g - j en 490 a - d in het Wetboek van Burgerlijke Rechtsvordering. De artikelen 125 g - j Rv geven de procedures betreffende huurkoop.
2. Overige rekestzaken
Hier zijn geen algemene regels te geven. De verschillende regelingen die de kantonrechter bevoegdheid verlenen, verstrekken meestal ook de procedurele voorschriften omtrent vorm en inhoud van het rekest, horen van belanghebbende en dergelijke.
Belangrijke overige rekestzaken zijn de arbeidszaken ex artikel 1639 BW, verzoek ontslag op grond van gewichtige redenen, de huurzaken ex artikel 1623a BW voor woonruimtezaken en ex artikel 1624 BW voor bedrijfsruimtezaken en de Huurprijzenwet woonruimte.
3. Pachtzaken
Met ingang van 25 november 1941 werden de Crisispachtwet 1932 en de Pachtwet 1937 buiten werking gesteld en vervangen door het Pachtbesluit.
Dit besluit kende onder meer de volgende nieuwe regelingen:
men kon schriftelijke vastlegging van een mondeling aangegane overeenkomst vragen bij de grondkamers
de toetsing van de pachtovereenkomsten werd voortaan door de grondkamers verricht
de pachtovereenkomst moest worden aangegaan voor bepaalde tijd, namelijk twaalf jaar voor een hoeve en zes jaar voor "los land"
naast de grondkamers bleven de pachtkamers bij de kantongerechten en bij het Gerechtshof Arnhem bestaan.
Alle kantongerechten hebben een pachtkamer die bestaat uit drie leden. De kantonrechter is voorzitter van deze kamer voorts zijn er twee deskundige leden die niet tot de rechterlijke macht behoren (artikel 115 PW). Één lid vertegenwoordigt de pachtersbelangen en één lid de verpachtersbelangen (artikel 116, lid 4 PW). Bij de benoeming van deze leden moet de Kroon ervoor zorgdragen dat in de pachtkamer noch het pachtersbelang noch het verpachtersbelang overheerst (artikel 116, lid 4 PW). De belangrijkste uitvoeringsregelingen ingevolge de Pachtwet 1958 zijn:
de regeling van het rechtsgebied en de standplaats van de grondkamers; (Koninklijk Besluit van 20 maart 1958, Stbl. 65)
het Reglement voor de grondkamers en de Centrale Grondkamer; (Koninklijk Besluit van 19 april 1958, Stbl. 193)
het Reglement voor de pachtkamers. (Koninklijk Besluit van 21 april 1958, Stbl. 198)
De geschillen in pachtzaken worden in eerste aanleg behandeld door de pachtkamer van het kantongerecht. Hierna is beroep mogelijk bij de pachtkamer van het Gerechtshof te Arnhem. Alle pachtovereenkomsten en overeenkomsten tot wijziging of beëindiging van een pachtovereenkomst moeten door de grondkamer worden goedgekeurd (artikel 2 PW). In iedere provincie is een grondkamer, waarbij de grondkamer voor Overijssel ook bevoegd is voor de Noordoostpolder. De grondkamer heeft standplaats in de provinciehoofdstad, met uitzondering van Zeeland (Goes) en Limburg (Roermond).
Als beroepsinstantie werd de Centrale Grondkamer ingesteld, welke kamer verbonden is aan het Gerechtshof te Arnhem.
De grondkamer bestaat uit een voorzitter, alsmede tenminste vier en ten hoogste twaalf leden. Gedeputeerde Staten maken een voordracht tot benoeming van de leen, met uitzondering van de voorzitter. De grondkamer houdt zitting met een voorzitter en twee leden (artikel 79 PW).
De Centrale Grondkamer beslist met een kamer bestaande uit drie tot de rechterlijke macht behorende leden en twee deskundigen.
Verschillen met een rechtbankprocedure
De procedure voor de kantonrechter is in hoofdlijnen gelijk aan een rechtbankprocedure, er zijn echter wel enige verschillen. De belangrijkste verschillen zijn:
de kantonrechter spreekt recht als unus iudex (alleensprekend rechter)
NB. In pachtgedingen kent het kantongerecht wel collegiale rechtspraak
geen recht op pleidooi
overeenkomstig de artikelen 112 - 125 RV kan de kantonrechter tot een snelle ontruimingsprocedure en rechtstreekse tenuitvoerlegging overgaan
concentratie van verweer is niet verplicht
de kantonrechter kan op verzoek van één der partijen een voorlopige voorziening bevelen
een deel van de vordering kan tussentijds toegewezen worden
het is niet noodzakelijk dat schriftelijke conclusies genomen worden
de minimum dagvaardingstermijn is vijf dagen
partijen zijn niet verplicht zich te laten vertegenwoordigen.
Geschiedenis van het archiefbeheer
Gedurende de jaren 50 was het kantongerecht gevestigd in het Raadhuis Grote Markt no. 17 (tegenwoordig is het kantongerecht gevestigd aan de Vismarkt 22).
In oktober 1860 werd het nieuwe Stadhuis van Gorinchem officieel in gebruik genomen. Het gemeentebestuur kwam met de minister van Justitie overeen, dat het Rijk als medegebruiker van het Stadhuis een bijdrage in de bouwkosten zou leveren van 25.741,50 gulden.
In ruil daarvoor verleende de gemeente aan het Rijk het recht "voor de dienst van de arrondissementsrechtbank en het kantongerecht te Gorinchem of van de later binnen deze gemeente te vestigen regterlijke collegiën en ambtenaren, voortdurend, onbelemmerd en kosteloos gebruik te maken van de navolgende gedeelten van het nieuwe raadhuis, zoals die hier, volgens de vermoedelijk daaraan te geven bestemming worden opgenoemd...."waarna de opsomming van de vertrekken die voor de rechterlijke macht bestemd waren inderdaad volgde. Op grond van deze overeenkomst had het Rijk gedurende de jaren 50 dus gratis inwoning in het Gorincumse stadhuis. Het kantongerecht was gevestigd op de tweede verdieping van het stadhuis. Het archief van het kantongerecht was op de zolder van het stadhuis geplaatst. Het was een vrij droge zolder dus het materiaal kon goed worden bewaard en de stukken werden in redelijke tot goede staat aangetroffen.
Daarnaast was er nog een aparte kamer voor het notarieel archief. De stukken van overtuiging van het kantongerecht hadden een aparte bergruimte.
Er was geen archivaris aangesteld. Het administratief personeel hield zich dus zelf bezig met het archief. In de loop van de jaren 50 heeft het kantongerecht te kampen met ruimtegebrek. Naast de zittingszaal is alleen de griffie en de kantonrechterskamer nog beschikbaar. Dringend is er behoefte aan een griffiers- en aan een archiefkamer.
De rijksgebouwendienst kwam op 6 juni 1953 met de mededeling, dat twee vertrekken op de tweede verdieping beschikbaar konden worden gesteld. Helaas werd de toezegging niet snel gerealiseerd. Op 12 december 1953 stelde de gemeente Gorinchem voor om wegens de toch niet bevredigende huisvesting van de gemeentediensten en de weinig representatieve huisvesting van het kantongerecht (alleen te bereiken langs een 47 treden hoge trap) een huisvesting buiten het raadhuis te zoeken. Deze werd pas 25 jaar later gevonden.
De verwerving van het archief
Overbrenging van een overheidsarchief
Inhoud en structuur van het archief
03.01.04; 3.03
Selectie en vernietiging
Op dit tienjarenblok is de volgende vernietigingslijst van toepassing geweest:
Lijst van voor vernietiging in aanmerking komende archiefbescheiden berustende onder het beheer van de griffier van het kantongerecht (1947-1985), vastgesteld bij gemeenschappelijk besluit van de Staatssecretaris van C.R.M. en de Minister van Justitie van resp. 4 en 27 februari 1981. Nrs. MMA/AR-211-028 en DORR 233/881
Ordening van het archief
Zoek-instructie
Hieronder volgt een opsomming van de verschillende ingangssystemen die in deze inventaris voorkomen. Per ingangssysteem wordt aangegeven hoe ze zijn gerangschikt en hoe er gebruikt van gemaakt kan worden. Waar mogelijk wordt er een relatie gelegd tussen de ingangssystemen en de bijbehorende stukken. Bij de opsomming is de volgorde van het schema zoals gebruikt in de inventaris aangehouden. Per onderdeel worden de bijbehorende ingangssystemen beschreven.
Klapper -en rolkaarten betreffende civiele zaken (inventarisnummers 1-3, p. 17)
De klapperkaarten civiele zaken zijn alfabetisch geordend op naam van de eiser. Daarnaast wordt de naam van de gedaagde genoemd. Tenslotte wordt het rolnummer en het jaar genoemd. Dus als u een naam weet van de eiser, kunt u aan de hand van het klapperkaartje het bijbehorende rolnummer opzoeken. De rolkaarten zijn per jaar geordend op rolnummer. Daarnaast vermeldt het kaartje zowel de naam van de eiser als de gedaagde.
Ook vermeldt het kaartje de datum waarop het vonnis is uitgesproken in de betreffende zaak. Dus u kunt aan de hand van het rolnummer (eventueel verkregen via de klapperkaarten) de namen van de partijen terugvinden alsmede de datum van het vonnis.
Aan de hand van het vonnisdatum kunt u nu het vonnis opzoeken in de audiëntiebladen van de civiele terechtzittingen (inv.nrs. 7-17). Deze zijn immers geordend op zittingsdatum.
De klapper -en rolkaarten civiele zaken (inv.nrs 1-3) vormen dus een ingang op de audiëntiebladen van de civiele terechtzittingen (inv.nrs 7-17)
Register betreffende vonnissen in civiele zaken (inventarisnummer 4, p. 17)
Dit register is geordend op volgnummer. Naast dit volgnummer staat het rolnummer, de namen van de partijen en de datum van het vonnis genoemd. Dus u kunt aan de hand van het volgnummer de datum van het vonnis opzoeken. Aan de hand van de datum van dit vonnis kunt u nu het vonnis opzoeken in de audiëntiebladen van de civiele terechtzittingen (inv.nrs. 7-17). Deze zijn immers geordend op zittingsdatum. Het register vonnissen civiele zaken (inv.nr 4) vormt dus een ingang op de audiëntiebladen civiele terechtzittingen (inv.nrs. 7-17).
Pachtkaarten betreffende pachtzaken en pachtrekesten (inventarisnummer 36, p. 19)
Deze pachtkaarten zijn onderverdeeld in vier categorieën namelijk:
Klapperkaarten pachtzaken
De klapperkaarten pachtzaken zijn alfabetisch geordend op naam van de eiser. Daarnaast wordt de naam van de gedaagde genoemd. Tenslotte wordt het rolnummer en het jaar genoemd. Dus als u een naam weet van de eiser kunt u aan de hand van het klapperkaartje het bijbehorende rolnummer opzoeken. Aan de hand van dit rolnummer kunt u nu het dossier opzoeken bij de dossiers pachtzaken en pachtrekesten (inv.nrs. 42-56). De dossiers pachtzaken en pachtrekesten zijn immers per jaar op rolnummer geordend. De klapperkaarten pachtzaken (inv.nr 36) vormen dus een ingang op de dossiers pachtzaken (inv.nrs.42-56)
Rolkaarten pachtzaken
De rolkaarten pachtzaken zijn per jaar geordend op rolnummer. Daarnaast vermeldt het kaartje zowel de naam van de eiser als de gedaagde. Ook vermeldt het kaartje de datum waarop het vonnis is uitgesproken in de betreffende zaak.
Dus u kunt aan de hand van het rolnummer (eventueel verkregen via de klapperkaarten) de namen van de partijen terugvinden, alsmede de datum van het vonnis.
Aan de hand van het vonnisdatum kunt u nu het vonnis opzoeken in de audiëntiebladen betreffende pachtzaken en pachtrekesten (inv.nrs. 38-41). Deze zijn immers geordend op zittingsdatum. De rolkaarten pachtzaken (inv.nr 36) vormen dus een ingang op de audiëntiebladen betreffende pachtzaken en pachtrekesten (inv.nrs 38-41).
Klapperkaarten pachtrekesten
De klapperkaarten pachtrekesten zijn alfabetisch geordend op naam van de verzoeker. Daarnaast wordt de naam van de verweerder genoemd. Tenslotte wordt het rekestnummer en het jaar genoemd. Dus als u de naam weet van de verzoeker kunt u aan de hand van het klapperkaartje het bijbehorende rekestnummer opzoeken bij de dossiers pachtzaken en pachtrekesten (inv.nrs. 42-56). De dossiers pachtzaken en pachtrekesten zijn immers per jaar op rekestnummer geordend. De klapperkaarten pachtrekesten (inv.nr. 36) vormen dus een ingang op de dossiers pachtzaken en pachtrekesten (inv.nrs. 42-56).
Rekestkaarten pachtrekesten
De rekestkaarten zijn per jaar geordend op rekestnummer. Daarnaast vermeldt het kaartje zowel de naam van de eiser als de gedaagde. Ook vermeldt het kaartje de datum waarop het vonnis is uitgesproken in de betreffende zaak. Dus u kunt aan de hand van het rekestnummer (eventueel verkregen via de klapperkaarten) da namen van de partijen terugvinden alsmede de datum van het vonnis. Aan de hand van het vonnisdatum kunt u nu het vonnis opzoeken in de audiëntiebladen betreffende pachtzaken en pachtrekesten (inv.nrs. 38-41). Deze zijn immers geordend op zittingsdatum. De rekestkaarten pachtrekesten (inv.nr 36) vormen dus een ingang op de audiëntiebladen betreffende pachtzaken en pachtrekesten (inv.nrs. 38-41).
Aanwijzingen voor de gebruiker
Openbaarheidsbeperkingen
Deels openbaar, deels beperkt openbaar (B) [voogdijregisters en voogdijregisterkaarten zijn openbaar].
Materiële beperkingen
Aanvraaginstructie
Openbare archiefstukken kunnen online worden aangevraagd en gereserveerd. U kunt dit ook via de terminals in de studiezaal van het Nationaal Archief doen. Om te kunnen reserveren dient u de volgende stappen te volgen:
U maakt een profiel aan op www.gahetna.nl, en logt vervolgens in
Via de archiefinventaris (alleen de beschrijvingen met rode nummers) selecteert u het gewenste archiefstuk door op de knop 'Reserveren' te klikken
In het volgende scherm geeft u aan op welke dag u het archiefstuk wilt inzien
Indien u zich bevindt in de studiezaal en een tafelnummer heeft ontvangen kunt u dit nummer vermelden. Als u geen tafelnummer heeft kunt u tafelnummer 777 laten staan
Vervolgens bevestigt u uw reservering door deze te versturen.
Verwant materiaal
Beschikbaarheid van kopieën
Bijlagen
Overzicht van geraadpleegde bronnen
Algra, mr. N.E. & Gokkel, mr. H.R.W. Verwijzend en verklarend juridisch woordenboek. Alphen aan den Rijn: Samsom H.D. Tjeenk Willink.
Brakel, G.J. van. De bevoegdheden van den kantonrechter in burgerlijke en in strafzaken. Zwolle, 1934.
Brakel, G. J. van & Jonker, A. Handboek voor het kantongerecht. Zwolle, 1948.
Does de Willebois, W.E.T.M. van de (bewerkt door). C.M. van der Kemp's Ontwikkeling van het recht, betrekkelijk de kantongerechten. Heusden, 1898 (vierde druk).
Gids voor de Rechterlijke Macht.
Huijbrecht, R. e.a. Werkboek rechterlijke archieven 1838-1940. 's-Gravenhage: Rijksarchiefdienst, 1989.
Lexicon van Nederlandse Archiefterminologie. 's-Gravenhage 1983: Stichting Archief Publicaties.
Pui, P.I. du (bewerkt door). C.M. van der Kemp's Ontwikkeling van het recht, betrekkelijk de kantongerechten. Heusden, 1914 (vijfde druk).
Verklarende woordenlijst
Bijlage 2: Verklarende woordenlijst
Admissie (gratis)
Pro deo procedure, gratis recht tot procederen
Audiëntieblad
Het proces-verbaal, verslag van een rechtzitting, door de griffier gehouden en door de voorzitter van de rechtbank en de griffier ondertekend.
Beneficiair
Onder voorrecht/voorbehoud.
Civiel
Burgerlijk.
Comparitie
Verschijning voor de rechterlijke macht.
Contentieus
Rechtsgeschil op tegenspraak.
Dossier
'Omslag` met de bijbehorende stukken van één proces (burgerlijk of strafrechtelijk).
Expeditie
Voor partijen bestemd exemplaar (afschrift) van een akte, speciaal van een vonnis of arrest.
Exploot
De opgestelde verklaring, akte van een mededeling door een deurwaarder, ambtshalve of in bijzondere opdracht, aan een betrokkene persoonlijk of aan zijn domicilie.
Griffie
Secretariaat van de instelling.
Grosse
Het voor de belanghebbende bestemde, eerst-uitgegeven afschrift van een authentiek geschrift (akte) of van een vonnis, in tegenstelling tot de minuut, die onder de betrokken ambtenaar verblijft.
Interlocutoir
Bepaalde vorm van tussenvonnis (dus een vonnis, voor het eindvonnis gelezen, dat geen einde aan het geding maakt), waarbij de rechter, alvorens zijn eindbeslissing te geven een bewijsopdracht geeft of een onderzoek of instructie beveelt, waarvan de beslissing omtrent de zaak zelf afhankelijk kan zijn.
Klapper
Een alfabetisch ingerichte index.
Pacht
Elke 'overeenkomst in welke vorm en onder welke benaming ook aangegaan, waarbij de ene partij zich verbindt aan de andere partij, tegen voldoening van een tegenprestatie een hoeve of los land in gebruik te verstrekken ter uitoefening van de landbouw' onderscheiden van de op niet-agrarische percelen toegepaste huur.
Procureur
Vertegenwoordiger van de partijen in burgerlijke zaken.
Rekest
Verzoek(schrift).
Repertorium
Tijdrekenkundige lijst van de door een notaris verleden akten, hiervan wordt jaarlijks een kopie overgebracht naar de rechtbank.
Rolboek
Hierin worden, zowel in strafzaken als in burgerlijke zaken, de aanhangige zaken in tijdsvolgorde ingeboekt.
Successie
(Erf)opvolging.
Voluntair
Vrijwillig.
Zie voor een gedetailleerde uitleg Fockema Andreae's Verwijzend en verklarend Juridisch woordenboek.
Beschrijving van de series en archiefbestanddelen
- Rechtspraak, I.
  - Burgerlijke zaken, B.
    - Kantonrechter, 1).
      - bij dagvaarding, a.
        - Klapper- en rolkaarten betreffende civiele zaken, 1950 1959; 1-3; 3 dozen
          vormt ingang op inv. nrs. 7-17
          - 1950-1953, 1
            Openbaarheid beperkt tot 1 januari 2029
          - 1954-1956, 2
            Openbaarheid beperkt tot 1 januari 2032
          - 1957-1959, 3
            Openbaarheid beperkt tot 1 januari 2035
        - Register betreffende vonnissen in civiele zaken, 4; 1 deel
          21 juli 1952- 15 februari 1953
        - Repertorium voor aangebrachte zaken en eindvonnissen in civiele zaken, 1950 1954; 5-6; 2 delen
          - 12 juni 1950- 31 augustus 1953, 5
          - 31 augustus 1953- 22 november 1954, 6
            Openbaarheid beperkt tot 1 januari 2030
        - Audiëntiebladen van de civiele terechtzittingen, 1950-1959; 7-17; 12 pakken
          zie inv. nrs. 1- 3 en 4
          - 1950, 7
            Openbaarheid beperkt tot 1 januari 2026
          - 1951 januari- 1951 oktober, 8
            Openbaarheid beperkt tot 1 januari 2027
          - 1951 november- 1952 december, 9
          - 1953, 10
          - 1954, 11
          - 1955, 12
            Openbaarheid beperkt tot 1 januari 2031
          - 1956, 13
          - 1957 januari- 1957 oktober, 14
            Openbaarheid beperkt tot 1 januari 2033
          - 1957 november- 1958 mei, 15
            Openbaarheid beperkt tot 1 januari 2034
          - 1958 juni- 1958 december, 16
          - 1959 januari- 1959 juni, 17
        - 1959 juli- 1959 december, 18
      - bij rekest, b.
        - Huur- en arbeidszaken, 1.
          - Dossiers betreffende huur- en arbeidszaken, 1950-1959; 19-26; 8 pakken
            - 1950-1951, 19
            - 1952-1953, 20
            - 1954-1955, 21
            - 1956, 22
            - 1957, 23
            - 1958, 24
            - 1959 rolnummers 1 -135, 25
            - 1959 rolnummers 139 - 249, 26
        - Overige rekestzaken, 2.
          - Registers inzake dwangbevelen, 1943-1958; 27-33; 7 delen
            - 1943 - 1951 juni 1, 27
            - 1951 juni 1 - 1952 mei 16, 28
              Openbaarheid beperkt tot 1 januari 2028
            - 1952 mei 17 - 1953 januari 28, 29
            - 1953 januari 30 - 1953 oktober 9, 30
            - 1953 oktober 9 - 1954 juni 18, 31
            - 1954 juni 18 - 1956 december 18, 32
            - 1956 december 19 - 1958 november 22, 33
          - Register voor rekesten tot inleiding van een contentieuze procedure, 1953 januari - 1957 september; 34; 1 deel
            contentieuze zaken kunnen worden gezien als civiele zaken die worden ingeleid middels een verzoekschrift in plaats van een dagvaarding maar ook leiden tot een vonnis
          - Ingetrokken contentieuze rekesten, 1956-1959; 35; 1 omslag
    - Pachtkamer, 2).
      - Pachtkaarten betreffende pachtzaken en pachtrekesten, 1952-1959; 36; 1 doos
        vormen ingang op inv. nrs. 38- 41 en 42- 56
      - Pachtagenda betreffende pachtzaken en pachtrekesten, 22 juni 1953- 1 oktober 1962; 37; 1 deel
        Openbaarheid beperkt tot 1 januari 2038
      - Audiëntiebladen betreffende pachtzaken en pachtrekesten, 1950 - 1959; 38-41; 4 pakken
        zie inv. nr. 36
        - 1950-1952, 38
        - 1953-1954, 39
        - 1955-1957, 40
        - 1958-1959, 41
      - Dossiers betreffende pachtzaken en pachtrekesten, 1950-1959; 42-56; 15 pakken
        zie inv.nr. 36
        - 1950, 42
        - 1951, 43
        - 1952 pachtzaken rolnummers 1- 40, 44
        - 1952 pachtverlengingen rekestnummers 1- 31, 45
        - 1953 pachtzaken rolnummers 1- 13, 46
        - 1953 pachtverlengingen rekestnummers 1- 44, 47
        - 1954 pachtzaken rolnummers 1- 14, 48
        - 1954 pachtverlengingen rekestnummers 1- 56, 49
        - 1955, 50
        - 1956, 51
        - 1957, 52
        - 1958 pachtzaken rolnummers 1- 32, 53
        - 1958 pachtverlengingen rekestnummers 1- 42, 54
        - 1959 pachtzaken rolnummers 1- 13, 55
        - 1959 pachtverlengingen rekestnummers 1- 26, 56
- Buitengerechtelijke zaken, II.
  - Voogdij registerkaarten, 1950-1959; 57-58; 2 dozen
    - 1950-1954, 57
    - 1955-1959, 58
- Huishoudelijke en griffiezaken, III.
  - Repertoire ten dienste van de administratie der buitengerechtelijke verrichtingen der griffie, 1950 - 1960; 59-62; 4 delen
    - 6 juni 1950- 21 oktober 1959, 59
    - 27 oktober 1952- 26 december 1952, 60
    - 3 januari 1953- 21 februari 1955, 61
    - 22 februari 1955- 20 augustus 1960, 62
      Openbaarheid beperkt tot 1 januari 2036